【裁判字號】    98,抗,1
【裁判日期】    980115
【裁判案由】    妨害自由等
【裁判全文】
臺灣高等法院高雄分院刑事裁定             98年度抗字第1 號
抗  告  人
即自 訴 人  辛○○
            丙○○
            己○○
被      告  乙○○
            庚○○
            甲○○
            戊○○
            丁○○
上列抗告人因被告等妨害自由等案件，不服臺灣屏東地方法院中
華民國97年10月31日裁定（96年度自字第8 號），提起抗告，本
院裁定如下：
    主  文
抗告駁回。
    理  由
一、本件抗告人即自訴人於原審自訴意旨略以：被告丁○○、乙○○、庚○○原分別為內政部營建署墾丁國家公園管理處（
    下稱墾管處）處長、副處長、觀光遊憩課課長，被告甲○○
    、戊○○原分別為屏東縣警察局恆春分局（下稱恆春分局）
    分局長、副分局長，渠等為使禹非傳播公司於民國96年4 月
    5 日無法在大尖山育樂有限公司露營區舉辦活動，在被告丁○○指示下，竟於96年4 月3 日下午由被告乙○○、庚○○
    、甲○○、戊○○帶領數十位員警及一部挖土機至該露營區
    外圍，以挖土機破壞鐵絲圍網強行進入露營區，欲拆除禹非
    傳播公司於露營區所搭棚架。自訴人當時正於露營區內，並
    無任何違法行為，被告基於犯意聯絡，由被告乙○○、庚○○指揮被告甲○○、戊○○對自訴人進行攻擊，將自訴人丙○○、辛○○打傷，並將自訴人丙○○、辛○○、己○○之
    行動自由予以剝奪，因認被告涉犯刑法第277 條第1 項之普
    通傷害罪、第302 條之剝奪他人行動自由罪，且有同法第13
    4 條加重處罰之適用云云。
二、本件抗告意旨略以：(一)本件現場情狀，有自訴人提出之錄影
    光碟、墾管處提出之「墾管處蒐證光碟」、「墾警隊蒐證光
    碟」及恆春分局錄影光碟各一片可證，自訴人等並無暴力脅
    迫之行為，僅有警察強制捉人之畫面，原裁定指自訴人有妨
    害公務之行為，顯然有誤。(二)自訴人辛○○、己○○僅是趨
    前向警察質問為何強制捉人，並無試圖幫助丙○○脫逃之舉
    動，光碟中亦看不出有任何幫助脫逃行為。(三)從上開光碟中
    ，可清清楚看出被告等人指揮警員行為，對未有妨害公務之
    自訴人強制捉拿，並致受傷，原裁定指證據不足，亦有可議
    ，請撤銷原裁定云云。
三、按法院或受命法官，得於第一次審判期日前，訊問自訴人、
    被告及調查證據；訊問及調查結果，如認為案件有刑事訴訟
    法第252 條至第254 條之情形者，得以裁定駁回自訴；案件
    有行為不罰或犯罪嫌疑不足者，應為不起訴之處分，刑事訴
    訟法第326 條第1 項、第3 項、第252 條第8 款、第10款定
    有明文。而犯罪事實應依證據認定之，無證據不得認定犯罪
    事實，刑事訴訟法第154 條第2 項亦有明文；認定不利於被
    告之事實，須依積極證據，苟積極證據不足為不利於被告事
    實之認定時，即應為有利於被告之認定，最高法院著有30年
    上字第816 號判例可稽。又依法令之行為，不罰；現行犯，
    不問何人得逕行逮捕之；犯罪在實施中或實施後即時發覺者
    ，為現行犯，刑法第21條第1 項、刑事訴訟法第88條第1 項
    、第2 項另有明文。況「刑法妨害公務罪章，其目的在確保
    國家公務之執行，故祗須公務員依法執行職務，形式上已具
    合法要件，縱實質上有違法或不當情事，並未賦與相對人有
    審查公務員執行職務是否合法之權限。從而該公務員執行職
    務實質上是否有違法或不當情形，自非相對人所能認定，祗
    須在形式上，即客觀上足使人認識其係公務員依法執行職務
    ，即不能謂非依法執行職務」、「命令強制執行，於法固有
    未合，被告對此違法之執行命令，自可依強制執行法第12條
    於強制執行程序終結前聲明異議，以資救濟，惟該奉派執行
    人員持有法院命令，前往強制執行，究不得謂非依法執行職
    務，斯時被告對於上開執行人員，果施強暴脅迫，仍應成立
    刑法第135 條第1 項之罪」（臺灣高等法院97年度上易字第
    391 號判決、90年度上易字第3220號判決、司法院院字第24
    96號解釋參照）。
四、原裁定依憑自訴人丙○○、辛○○、己○○及證人楊俊傑於
    警詢之證供，暨勘驗上揭「墾管處蒐證光碟」、「墾警隊蒐
    證光碟」及「恆春分局錄影光碟」之結果，認定自訴人丙○○、辛○○、己○○等人係計畫性、組織性，對墾管處欲強
    制拆除其雇主張昌益土地內違建之公權力執行，共同進行抗
    爭；於被告乙○○命挖土車拆除鐵絲網時，即公權力執行之
    際，自訴人辛○○、丙○○先後以汽車前進擋住挖土車，試
    圖妨害挖土車執行拆除指令，即為妨害公務之現行犯，尤其
    自訴人丙○○經警勸阻，仍悍然拒絕下車，遂為警以現行犯
    逮捕之；自訴人辛○○、己○○等人見狀追上為警逮捕之丙○○，質問警察為何逮捕，並試圖幫助丙○○脫逃，顯然妨
    害警察逮捕人犯，更為妨害公務之現行犯，遂為警以現行犯
    逮捕之；又於逮捕過程中極力抗拒，迫使警察不得不採用強
    制腕力排除其抗拒；縱然自訴人辛○○因此受傷，致其受傷
    之警察並無不法等情；並敘明依上述光碟勘驗結果，僅可證
    明被告乙○○下令「清場」後，自訴人丙○○被逮捕之事實
    ，至於自訴人辛○○、己○○等人繼因妨害警察逮捕丙○○
    而遭逮捕，顯係逮捕丙○○之警察為排除該項任務之障礙而
    自為之另一執行公務行為，既未見被告乙○○有何另行之下
    令行為，亦難認執行之員警自己毫無執行法定職務之認知，
    而單純機械性受被告乙○○之操縱，故被告乙○○顯無成立
    「間接正犯」之可能，其餘被告更無成立「間接正犯」之可
    能；自訴人關於被告等犯罪之手段、共犯、構成要件事實都
    無法合理陳述，難認已善盡舉證責任；縱認全部被告等均下
    令警察逮捕自訴人，惟被告等依法執行公務，亦有阻卻違法
    事由，於法不罰；另敘明自訴人所為之舉證，顯不足以證明
    被告等有妨害自由或傷害之間接正犯之嫌疑，況且被告等有
    阻卻違法事由，又查無其他積極證據足資證明被告等有何自
    訴人所指之犯行，應認被告等犯罪嫌疑尚有不足，而有刑事
    訴訟法第252 條第8 款、第10款之情形，而裁定駁回自訴。
    按犯罪之成立，除應具備各罪之特別要件外，尤須具有故意
    或過失之一般要件，而過失行為之處罰，以有特別規定者為
    限，刑法第12條定有明文。又現行犯，不問何人得逕行逮捕
    之；被告抗拒拘提、逮捕或脫逃者，得用強制力拘提或逮捕
    之，但不得逾必要之程度，刑事訴訟法第88條第1 項、第90
    條定有明文。查依原審勘驗上揭現場錄影光碟結果，本件墾
    管處欲強制拆除張昌益土地內違建之公權力執行，被告乙○○（即墾管處副處長）命挖土車拆除鐵絲網時（即公權力執
    行之際），自訴人辛○○、丙○○先後以汽車前進擋住挖土
    車，試圖妨害挖土車執行拆除指令，應屬妨害公務之現行犯
    ，而自訴人丙○○經警勸阻，仍悍然拒絕下車，遂為警以現
    行犯逮捕；自訴人辛○○、己○○等人見狀追上為警逮捕之
    丙○○，質問警察為何逮捕，顯然已妨害警察逮捕人犯，亦
    屬妨害公務之現行犯，遂為警以現行犯逮捕，被告等所為應
    屬依法行事之作為，且未超過以能達逮捕之目的為止之程度
    ，被告等對自訴人施予強制，依刑法第21條第1 項規定，為
    依法令之行為，不罰。原裁定認定被告等所為係屬依法令之
    行為，對自訴人等並無傷害或妨害自由之犯意，被告等犯罪
    嫌疑尚有不足，有刑事訴訟法第252 條第8 款、第10款之情
    形，因而裁定駁回自訴。經核原裁定並無何不當或違法之情
    形，抗告意旨置原裁定之論敘於不顧，仍執詞爭執被告等有
    其指訴妨害自由等犯行云云，應屬無理由，其抗告應予駁回
    。
據上論結，應依刑事訴訟法第412 條，裁定如主文。
中    華    民    國    98    年    1     月    15    日
                  刑事第四庭    審判長法  官  蕭權閔
                                      法  官  陳吉雄
                                      法  官  吳進寶
以上正本證明與原本無異。
不得再抗告。
中    華    民    國    98    年    1     月    15    日
                                      書記官  陳靖華


司法院資訊處製作；財團法人民間司法改革基金會備份。
